最高法院刑事判決　　　　　　一○○年度台上字第二九二二號
上　訴　人　台灣高等法院檢察署檢察官　
被　　　告　張慎行
上列上訴人因被告偽造文書等案件，不服台灣高等法院中華民國
九十九年二月九日第二審判決（九十八年度上訴字第五○○○號
，起訴案號：台灣士林地方法院檢察署九十六年度偵字第六五二
七、六五六○、六六六六、九二七二、一○○三二號，九十七年
度偵字第三九五二號），提起上訴，本院判決如下：
    主  文
上訴駁回。
    理  由
一、起訴書犯罪事實十二被訴誣告林秀霞、起訴書犯罪事實五、
    七被訴行使偽造私文書部分：
按刑事訴訟法第三百七十七條規定，上訴於第三審法院，非以判
決違背法令為理由，不得為之。是提起第三審上訴，應以原判決
違背法令為理由，係屬法定要件。如果上訴理由書狀並未依據卷
內訴訟資料，具體指摘原判決不適用何種法則或如何適用不當，
或所指摘原判決違法情事，顯與法律規定得為第三審上訴理由之
違法情形，不相適合時，均應認其上訴為不合法律上之程式，予
以駁回。本件原判決以公訴意旨略以：(一)、、被告張慎行於民
國九十三年六月至九十五年十月間，明知其與林秀霞共同投資之
芎蒼企業有限公司（下稱芎蒼公司）因需要資金週轉，其同意由
林秀霞出面與銀行承辦人員接洽，分別於原判決附表二所示時間
，各以芎蒼公司或被告個人名義，辦得如其附表二編號1至6號之
貸款，並明知於辦理該附表二編號1至6號貸款時，林秀霞並未冒
用被告名義詐欺或偽造私文書，且貸款銀行核撥借款後，均由被
告同意林秀霞提領，林秀霞亦無盜領所貸款項之行為；另明知在
辦理其附表二編號3 號之貸款時，芎蒼公司於九十四年十二月二
十一日以遺失為由向台北市政府申請辦理公司大、小章印鑑變更
，亦係由被告同意林秀霞申請，林秀霞並未冒用被告張慎行之名
義申請變更。、九十四年七月間，被告親自向美商花旗銀行申
請信用卡（卡號：0000-0000-0000-0000） 後，即同意並交付予
林秀霞使用該信用卡刷卡消費；林秀霞取得該信用卡後，於芎蒼
公司在該信用卡背面簽上自己之英文名字「Amin Len」，並自九
十四年七月間迄九十五年十一月止，以該信用卡刷卡消費、購物
，林秀霞並無盜用及盜刷信用卡之偽造私文書及詐欺等行為。
、被告以芎蒼公司名義，購買車號Z3-5280 號自小客車供林秀霞
使用，嗣於九十四年十二月二十九日，因該車經常故障，林秀霞
經被告同意後，將該自小客車轉售，並另購置乙部自小客車。
、如原判決附表一所示編號8 至13之支票及相同帳戶其他支票，
係由被告同意林秀霞使用，並非林秀霞所竊取或侵占等情。詎被
告竟意圖使林秀霞受刑事追訴，於九十六年三月二十八日至台北
市政府警察局內湖分局大湖派出所製作筆錄，誣指林秀霞未經其
同意或授權，擅自以芎蒼公司或其個人名義辦理如原判決附表二
之貸款私用；另侵占上開車輛、擅自申請上揭所述之信用卡冒
刷消費、擅自申請前列所述之公司大小章變更、竊取盜用芎蒼
公司如原判決附表一所示支票，而對林秀霞提出侵占、偽造文書
、詐欺等告訴，請求司法警察機關追究林秀霞之刑事責任（即起
訴書犯罪事實十二部分）。(二)、被告與林秀霞共同基於行使偽造
私文書之概括犯意聯絡，明知張拯、陳金治、徐新明已死亡、徐
曼萍未參與芎蒼公司營運事務，被告竟指示林秀霞為下列事項：
、於九十四年十二月二十日辦理如原判決附表二編號3 之貸款
時，推由林秀霞盜蓋「陳金治」、「徐曼萍」之印章於芎蒼公司
之董事會會議決議錄上，用以表示其等同意申辦如其附表二編號
3 之貸款，並持之向中國信託銀行行使該偽造之私文書，貸得該
附表二編號3 之貸款，足生損害於陳金治、徐曼萍及貸款銀行（
即起訴書犯罪事實五部分）。、於九十五年五月二十三日辦理
如原判決附表二編號5 之貸款時，推由林秀霞盜蓋「張拯」、「
陳金治」、「徐新明」、「徐曼萍」之印章於芎蒼公司股東會同
意書上，用以表示股東會全體同意申辦如其附表二編號5 之貸款
，並持之向台北富邦銀行行使該偽造之私文書，貸得該附表二編
號5 之貸款，足生損害於張拯、陳金治、徐新明、徐曼萍及貸款
銀行（即起訴書犯罪事實七部分）。因認被告涉犯刑法第一百六
十九條之誣告罪嫌及同法第二百十六條、第二百十條之行使偽造
文書罪嫌。經審理結果，認不能證明被告此部分犯罪，因而維持
第一審為被告此部分無罪之判決，駁回檢察官此部分在第二審之
上訴，已詳敘其論斷所憑之依據及理由。檢察官上訴意旨以：(一)
、關於起訴書犯罪事實五部分，依被告於第一審準備程序所言，
其自承同意芎蒼公司向中國信託銀行辦理如原判決附表二編號 3
之貸款事宜，且親自在貸款申請書上簽名，被告並知陳金治業於
九十一年十一月十三日死亡，亦知已與徐曼萍於九十年四月十三
日離婚，徐曼萍業已離開芎蒼公司，惟仍於芎蒼公司之董事會會
議決議錄上加蓋陳金治等人印章，復經證人林秀霞於第一審時供
稱：其行使偽造私文書時，被告均知情等語，可知被告與林秀霞
確有行使偽造私文書之犯意聯絡，原審竟認定被告不知情，顯有
違法。又徐曼萍於與被告離婚後，即已離開芎蒼公司，如徐曼萍
未出席董事會，被告豈可使用徐曼萍之印章，徐曼萍又如何可以
「概括授權」，同意被告使用其印章，倘若如此，則公司法規定
出席董事會之董事人數，即形同虛設。況公司法僅規定出席股東
會得以委託書代理，並無委託出席董事會之規定，被告擅自用印
之行為，顯已構成偽造文書之犯行。另徐曼萍係被告之前妻，有
無事後迴護之可能，原審仍應詳加調查，原審遽以徐曼萍以「概
括授權」之方式授權被告使用其印章，認定被告並無偽造文書之
犯行，其認事用法，亦有違誤。(二)、關於起訴書犯罪事實七部分
，證人即台北富邦銀行前職員周秀玲於偵查及第一審時均稱：辦
理貸款對保時，被告及林秀霞均在場，且被告復於文件上簽名等
語，足見被告非但知情且親自辦理如原判決附表二編號5 之貸款
。況銀行為保障債權，確信貸款人之信用，必定要求負責人親自
或出具委託書委託辦理，豈容得林秀霞一人隻手遮天。原審竟認
被告不知情云云，顯有違經驗法則。(三)、關於起訴書犯罪事實十
二部分，依證人吳雪華於警訊及第一審時之證詞，林秀霞係以芎
蒼公司之名義與吳雪華為業務往來，所交付之支票應非挪作個人
使用，被告雖否認芎蒼公司與吳雪華間有買賣服裝之生意往來，
惟支票係由林秀霞保管或使用中，應為被告所知悉之事項，被告
竟謊報支票遺失或失竊云云，足見被告確有誣告林秀霞之犯意。
又依芎蒼公司之公司登記營業項目以觀，其中即有「各種服裝服
飾之製造加工」業務，則被告於第一審審理時，辯稱：未曾經營
服裝買賣云云，是否可以採信，應有再調查之必要，原審竟採信
被告片面之辯解，殊有判決違背法令之情事。至被告誣告林秀霞
擅自辦理如原判決附表二編號2 貸款部分，被告於安泰銀行信義
分行（上訴書誤載為日盛銀行）借款人欄之簽名，與被告當庭所
書寫之簽名筆跡雖有不同，惟一般人於不同時間、地點、心情或
情況下所為簽名不一定相同，且有可能故意為相異之簽名，原審
僅以被告簽名之筆跡不同，即認定上開簽名非被告所為，實有違
經驗法則等語。
惟查：取捨證據及認定事實，乃事實審法院職權之行使，其對證
據證明力所為之判斷，苟係基於吾人日常生活之經驗，而未違背
客觀上應認為確實之定則，並已敘述其何以為此一判斷之理由者
，即不能指為違法。查，原判決分別於理由三、二、(二)內說明，
被告對於原判決附表二編號3、5部分之貸款，知情並同意申辦，
且於相關貸款文件上簽名，僅不知銀行已核准貸款，嗣因被告怠
於確認，致遭林秀霞擅以陳金治等人名義偽造董事會會議決議錄
或股東會同意書，而挪用貸款之緣由；至林秀霞曾陳述被告對於
偽造之事均知情云云，因林秀霞與被告感情交惡，所為陳述僅屬
片面之詞，復未經檢察官舉證證明，不足為被告不利之認定，故
而被告對於林秀霞提出前揭告訴，不能遽以誣告罪論處等情。復
於判決理由三、四、(二)中說明，被告雖有於原判決附表二編號 3
、5 部分貸款之申請文件或契約書上簽名，然關於貸款所需之其
他書面（即芎蒼公司之董事會會議決議錄、股東會同意書）係由
林秀霞逕自提供予銀行承辦人，被告既未過問，自難認其上蓋用
之陳金治等人印章，係被告同意或授權林秀霞所為；又證人徐曼
萍與被告離婚後即未參與芎蒼公司之營運，惟其於偵查中已證述
同意被告以其名義及印鑑辦理貸款事宜，自屬「概括授權」等情
。原審既係依據卷內證據資料，本於調查所得心證，而為綜合判
斷、取捨，核係事實審法院採證認事之職權行使，所為判斷並無
違反經驗法則、論理法則。檢察官上訴意旨所指，或係不依卷證
而為指摘，或為對於原判決已說明事項及屬原審採證認事職權之
適法行使，持憑己見就證據資料而為不同之評價，且重為事實之
爭執，均與法律規定得為第三審上訴理由之違法情形，不相適合
。其關於被告所涉起訴書犯罪事實十二誣告林秀霞、起訴書犯罪
事實五、七行使偽造私文書部分之上訴不合法律上之程式，應予
駁回。
二、關於起訴書犯罪事實十三誣告吳雪華、起訴書犯罪事實三行
    使偽造私文書部分：
按第三審上訴書狀，應敘述上訴之理由，其未敘述者，得於提起
上訴後十日內補提理由書於原審法院，已逾上述期間，而於第三
審法院未判決前仍未提出上訴理由書狀者，第三審法院應以判決
駁回之，刑事訴訟法第三百八十二條第一項、第三百九十五條後
段規定甚明。檢察官不服原判決維持第一審就被告被訴如起訴書
犯罪事實十三誣告吳雪華、起訴書犯罪事實三行使偽造私文書部
分之無罪判決，雖於九十九年三月一日提起上訴，然關於上開部
分，並未敘述理由，迄今逾期已久，於本院未判決前仍未提出，
依前揭規定，此部分上訴自非合法，應予駁回。
三、關於起訴書犯罪事實十一未指明犯人誣告部分：
按刑事訴訟法第三百七十六條所列各罪之案件，經第二審判決者
，不得上訴於第三審法院，為該條所明定。本件公訴人所指被告
涉犯未指明犯人誣告部分，核屬刑事訴訟法第三百七十六條第一
款之案件，既經第二審判決，自不得上訴於第三審法院。檢察官
一併提起上訴，為法所不許，應併予駁回。
據上論結，應依刑事訴訟法第三百九十五條，判決如主文。
中    華    民    國  一○○  年    六    月    一    日
                      最高法院刑事第三庭
                          審判長法官  陳  正  庸  
                                法官  林  秀  夫  
                                法官  林  瑞  斌  
                                法官  謝  靜  恒  
                                法官  徐  文  亮  
本件正本證明與原本無異
                                      書  記  官  
中    華    民    國  一○○  年    六    月    七    日
                                                      Ｅ